臺灣高等法院高雄分院刑事裁定
111年度抗字第290號
抗  告  人  
即受刑人    葉嘉雄



上列抗告人因聲明異議案件，不服臺灣高雄地方法院中華民國11
1年8月26日裁定(111年度聲字第1280號)，提起抗告，本院裁定
如下：
    主  文
抗告駁回。
    理  由
一、抗告意旨略以：
　㈠依刑法第41條於民國94、98年間之修法趨勢，可知易科罰金
    制度旨在防止短期自由刑之流弊，對於易科罰金之審查不宜
    過苛，執行時除因具有「確因不執行所宣告之刑，難收矯正
    之效，或難以維持法秩序」之例外情形，原則上即應准予易
    科罰金，茲檢察官未考量上情，顯有不當。又刑法第41條第
    1項但書所定「難收矯正之效」及「難以維持法秩序」，均
    係不確定法律概念，乃立法者賦予檢察官針對具體執行個案
    之裁量權限，檢察官應考量各受刑人犯罪所造成法秩序等公
    益之危害大小、受刑人犯後態度及前科紀錄，施以自由行避
    免受刑人再犯之效果高低等因素而為合義務性之裁量，據以
    為得否准予易科罰金之決定，檢察官仍需本於關於自由刑一
    般預防（維持法秩序）與特別預防（有效矯治受刑人使其回
    歸社會）之目的，綜合審酌受刑人之犯罪情節、犯後態度、
    前科紀錄及保護法益等因素，依比例原則詳加審酌，以判斷
    受刑人是否必須入監服刑才能矯正其反社會性格及維持法秩
    序，以符合易科罰金制度救濟短期自由刑之意旨，況一般地
    檢署內規以5年內3犯才會不准易科罰金，為「三振條款」，
    本件受刑人並無不得易科罰金之情形存在，檢察官竟未遵內
    規，恣意不准受刑人易科罰金，是檢察官上開裁量難謂無瑕
    疵，原裁定對此亦未有說明，而有未洽。
　㈡立法者於94年刑法第41條修法時，刪除「因身體、教育、職
    業或家庭之關係或其他正當事由，執行顯有困難」之要件，
    乃為放寬易科罰金之適用，然原裁定竟以此認定檢察官有更
    大裁量空間可以不准受刑人易科罰金，顯然誤解立法意旨，
    而與法有違。
　㈢受刑人除酒駕外並無前科，遭判5月重刑，准易科罰金之金額
    亦相對較高，應已足以使受刑人警惕，從而檢察官未審酌受
    刑人如繳納易科罰金即可達矯正之效，顯有不當。
　㈣受刑人本件所涉犯之酒駕致交通危險罪，請詳卷查察受刑人
    與一般暴力、惡性犯罪非屬相同，受刑人並無任何酒駕以外
    之前科，亦無實質危害社會之情事或惡劣犯行，足見受刑人
    僅係投機取巧飲酒駕車而已，侵害法益非屬重大，及犯後態
    度良好，有悔悟之心。受刑人實係於睡前飲酒，經睡眠數小
    時肚子餓，且以為酒精已經退去，才會騎車外出覓食，酒精
    濃度亦僅每公升0.44毫克而已，受刑人如驟然入獄，將無法
    工作維持家庭開支，且受刑人之父突遭事故，現入院治療亟
    需受刑人照顧。受刑人實無飲酒騎車之故意存在，且若又驟
    然入獄，家庭恐生經濟困難之窘況，徒增社會負擔，父親又
    無人照顧，且本件易科罰金亦無難收矯正之效或難以維持法
    秩序」之情形存在，故請准予同意受刑人可將刑期代以易科
    罰金，以節省社會資源，可免去國家寶貴監獄資源浪費及節
    省國家預算支出，並得照顧父親盡孝。
　㈤受刑人遭判期徒刑5月，並未超過短期自由刑之限制，又現今
    社會經濟不景氣受刑人又有正當工作，若受刑人因本件入獄
    ，將造成父母失其所怙，家庭經濟頓失依靠，似未有達矯治
    受刑人犯罪之故。
　㈥綜上所述，本件檢察官不准易科罰金及不准社會勞動，且原
    裁定又駁回聲明異議，就受刑人有上開得易科罰金之事由均
    未審酌，特具狀況告，請撤銷檢察官之指揮並撤銷原裁定，
    裁定准許受刑人得易科罰金，而符法紀，實感德便。
二、依刑法第41條第1項及刑事訴訟法第457條等規定，得易科罰
    金之案件，法院裁判所諭知者，僅易科罰金折算之標準，至
    准否易科罰金，係由檢察官依刑法第41條第1項但書規定，
    審酌受刑人是否有因易科罰金「難收矯正之效或難以維持法
    秩序」之例外情形，而為決定。所謂「難收矯正之效」及「
    難以維持法秩序」，乃指檢察官依具體個案，經綜合考量犯
    罪特性、情節及受刑人個人特殊事由等事項後，認受刑人確
    有因不執行所宣告之刑，難收矯正之效，或難以維持法秩序
    者而言。又其中所稱犯罪特性、情節等事項，固得事先依確
    定之卷內資料予以審查，惟受刑人個人特殊事由，則須在給
    予受刑人有向檢察官（言詞或書面）表示其個人特殊事由之
    機會之情況下，檢察官始能對受刑人是否有個人之特殊事由
    及其事由為何，一併加以衡酌。若受刑人已有表示意見或個
    人特殊事由之機會，且檢察官已依上開事項，衡酌受刑人是
    否有「難收矯正之效或難以維持法秩序」之情事，如其裁量
    權之行使，並無違法等裁量瑕疵之情形，即難認其執行指揮
    有何違法或不當。
三、關於各地方檢察署對於酒後駕車累犯之案件發監標準，臺灣
    高等檢察署102年6月26日檢執甲字第10200075190號函文（
    下稱高檢署函文）說明二雖函示：受刑人5年內3犯刑法第18
    5條之3第1項之罪者，應認為「易科罰金難收矯正之效，或
    難以維持法秩序」，而不准予易科罰金，但有下列情形之一
    者，得斟酌個案情況考量准予易科罰金：㈠受刑人係單純食
    用含有酒精之食物（如薑母鴨、麻油雞、燒酒雞），而無飲
    酒之行為。㈡吐氣酒精濃度低於0.55mg/l，且未發生交通事
    故或異常駕駛行為。㈢本案犯罪時間距離前次違反刑法第185
    條之3第1項之罪之犯罪時間已逾3年。㈣有事實足認被告已因
    本案開始接受酒癮戒癮治療。㈤有其他事由足認易科罰金已
    可收矯正之效或維持法秩序者等語。惟依刑法第41條第1項
    但書規定，受刑人是否得以易科罰金，仍應以受刑人是否有
    難收矯正之效或難以維持法秩序之情事，而為裁量決定，是
    不論上開函文之性質為何，檢察官為裁量時仍應受刑法第41
    條第1項但書規定之拘束。亦即縱使受刑人5年內3犯刑法第1
    85條之3第1項之罪者，但並無難收矯正之效或難以維持法秩
    序之情事者，仍可易科罰金；反之，如受刑人並非於5年內3
    犯刑法第185條之3第1項之罪者，或本案犯罪時間距離前次
    違反刑法第185條之3第1項之罪之犯罪時間已逾3年者，但認
    易科罰金不足以收矯正之效或維持法秩序者，亦可不予易科
    罰金。
四、抗告人即受刑人葉嘉雄因公共危險案件，經臺灣高雄地方法
    院以111年度交簡字第575號判決判處有期徒刑5月，如易科
    罰金，以新臺幣1,000元折算1日確定。該案經移送臺灣高雄
    地方檢察署執行，該署檢察官於「易科罰金案件初核表」勾
    選：「擬不准予易科罰金」，並批示：「被告（指抗告人）
    三犯酒駕犯行，且曾酒駕經測酒精度高達1.42mg/L，顯然漠
    視法律及用路人安全，顯難收矯正之效或難以維持法秩序」
    ；檢察官復於「得易服社會勞動案件初審表」上勾選：「擬
    不准其易服社會勞動」，批示理由同前不准易科罰金部分，
    據以決定不准抗告人易科罰金及易服社會勞動。嗣檢察官傳
    喚抗告人於111年7月7日到案，傳票上註明：「本件經檢察
    官審核後，台端三犯酒駕案件，且曾酒駕經測酒精濃度高達
    1.42mg/L，顯然漠視法律及用路人安全，顯難收矯正之效或
    難以維持法秩序，認應不准易科罰金、不准易服社會勞動。
    如台端對於審核結果不服，請於應到日期前，檢具相關資料
    ，向本署承辦股陳述意見」。抗告人乃於111年6月30日到案
    陳稱略以：我的職業是酒店經理，喝酒是我的工作，希望可
    以易科罰金，我父母都沒有工作等語，經檢察官再次審核，
    仍函覆抗告人以：「被告（指抗告人）三犯酒駕案件，且曾
    酒駕經測酒精濃度高達0.83mg/L造成自摔交通意外，現仍再
    次酒駕，顯然漠視法律及用路人安全，因認非執行本件宣告
    刑，難以收矯正之效果，亦不足招炯戒而維持法秩序，台端
    聲請易科罰金，礙難准許」等情，業據原審調取臺灣高雄地
    方檢察署111年度執字第3690號執行案卷審閱無誤。
五、抗告意旨雖以上詞指摘原裁定，並認檢察官執行之指揮為不
    當，惟查：　　　　
　㈠依抗告人歷年來之酒後駕車犯罪紀錄：①於102年5月20日初犯
    ，吐氣酒精濃度達0.83mg/L，經臺灣高雄地方法院以102年
    度交簡字第3143號判決判處有期徒刑3月確定，於103年1月6
    日易科罰金執行完畢；②於109年10月30日二犯，吐氣酒精濃
    度達1.42mg/L，經同院以109年度交簡字第3267號判決判處
    有期徒刑4月、併科罰金1萬元，於111年1月7日易科罰金執
    行完畢；③於111年1月11日三犯（即本件），吐氣酒精濃度
    達0.44mg/L，經同院以111年度交簡字第575號判處有期徒刑
    5月等情，有各該刑事判決及臺灣高等法院被告前案紀錄表
    可查，可知抗告人已多次犯不能安全駕駛動力交通工具罪，
    仍不知自我警惕戒酒，足徵其為貪杯，絲毫不顧用路人及自
    己生命及財產安全，值此酒駕肇事屢屢見報，並為媒體廣泛
    報導，且政府亦大力宣導酒後不得駕車，以維護用路人及自
    己生命及財產安全，避免釀成不幸事故，造成個人及無辜用
    路人家庭破碎危險之際，受刑人還執意以身試法，顯見抗告
    人有不知自我反省及法意識薄弱之情形。抗告意旨猶認其僅
    係投機取巧飲酒駕車而已，侵害法益非屬重大，及犯後態度
    良好，有悔悟之心云云，難以採認。
　㈡檢察官為不准易科罰金、不准易服社會勞動之執行命令前，
    抗告人已以到案陳述之方式提出易科罰金之聲請，而充分表
    示意見並提出不宜發監執行之個人特殊事由及相關證據供檢
    察官衡酌，由檢察官上開裁量與決定的過程觀之，檢察官除
    審酌抗告人之犯罪類型（酒後駕車）、再犯之可能性（過去
    曾因酒駕犯罪3次，且酒精濃度高達1.42mg/L、0.83mg/L並
    造成自摔交通意外）等因素，認為不應准許抗告人易科罰金
    、不准易服社會勞動，並已具體敘明不准易科罰金及易服社
    會勞動之理由。且本院考量抗告人二犯不能安全駕駛動力交
    通工具罪經執行完畢後4日，即再次為本件相同犯行，益徵
    抗告人對酒駕犯罪全無悛悔之意，並無視先前多次之教訓，
    財產刑之處遇手段已無從預防抗告人再犯，本案所處徒刑如
    不予執行，確有難收矯正之效及難以維持法秩序之情，而有
    執行該自由刑之必要。足認檢察官已具體審酌本案犯罪情節
    、抗告人再犯危險性、造成法秩序之危害大小等因素，而非
    單憑前開執行標準，即逕認抗告人不適於易科罰金及易服社
    會勞動，而有入監執行之必要。故檢察官並無逾越法律授權
    或濫用權力之情事，容無裁量瑕疵可指，自難認檢察官之執
    行指揮有何違法或不當之處。　
　㈢行為人之處罰，其法律制裁效果之審酌衡量應優先於當事人
    個人自身及家庭因素等之考量，依刑法第41條第4項規定，
    檢察官所應考量者，係國家對受刑人實施之具體刑罰權是否
    得收矯正之效及維持法秩序，是檢察官於具體個案，考量犯
    罪所造成法秩序等公益之危害大小、施以自由刑，避免受刑
    人再犯之效果高低等因素，據以審酌得否准予易科罰金，亦
    即執行者所為關於自由刑一般預防（維持法秩序）與特別預
    防（有效矯治受刑人使其回歸社會）目的之衡平裁量，非謂
    僅因受刑人個人家庭、生活處遇值得同情即應予以准許。抗
    告意旨所稱工作、生活及家庭經濟等因素固堪同情，惟抗告
    人既已將此情向檢察官為陳述，並經檢察官為斟酌而為不准
    易科罰金及易服社會勞動之執行命令，自無裁量怠惰之疏失
    。至依94年刑法第41條修正條文之立法本旨，修正前所定「
    因身體、教育、職業或家庭之關係或其他正當事由，執行顯
    有困難」之此等得易科罰金資格限制要件之刪除，顯係為受
    刑人利益所為之修正，自無就修正後條文較修正前條文，為
    更不利於受刑人解釋之理。是依現行刑法第41條第1項及刑
    事訴訟法第457條等規定，得易科罰金之案件，法院裁判所
    諭知者，僅易科罰金折算之標準，至是否不准易科罰金，係
    由執行檢察官依刑法第41條第1項但書規定，審酌受刑人是
    否有因易科罰金，「難收矯正之效或難以維持法秩序」之例
    外情形，而為決定。又所謂「難收矯正之效」及「難以維持
    法秩序」，依前開修正之立法旨趣，應指執行檢察官依具體
    個案，經考量犯罪特性、情節及受刑人個人特殊事由等事項
    後，綜合評價、權衡之結果（最高法院105年台抗字第10097
    號裁定意旨參照）。故原裁定所為檢察官不須考量受刑人是
    否因身體、教育、職業、家庭等事由致執行顯有困難之意見
    ，雖與最高法院上揭見解相左而有微瑕，惟除去此部分之認
    定，亦難認本案檢察官之指揮為不當，併此敘明。
六、檢察官就抗告人是否確因易科罰金，而有難收矯正之效，或
    難以維持法秩序之情事，有裁量判斷之權限，法院僅得審查
    檢察官裁量時其判斷之程序有無違背法令、事實認定有無錯
    誤、其審認之事實與刑法第41條第1項但書之裁量要件有無
    合理關連、有無逾越或超過法律規定之範圍等問題，原則上
    不宜自行代替檢察官判斷抗告人有無上開情事。本案檢察官
    經綜合評價、衡酌後，認抗告人有上開不適宜為易科罰金之
    情形，而為不准抗告人易科罰金及易服社會勞動之執行命令
    ，係屬檢察官裁量權之合法行使範圍，且查無前開違法等裁
    量瑕疵之情事，自難認為違法或不當。原審詳予審酌後，並
    敘明裁定理由認為檢察官不准抗告人易科罰金及易服社會勞
    動之執行命令，並無違法或不當，經核並無違誤。抗告人以
    上開抗告意旨指摘原裁定為不當，為無理由，應予駁回。
據上論結，應依刑事訴訟法第412條，裁定如主文。　
中　　華　　民　　國　　111 　年　　10　　月　　21　　日
                  刑事第九庭    審判長法  官  莊崑山
                                      法  官  惠光霞
                                      法  官  林家聖
以上正本證明與原本無異。
本裁定不得再抗告。
中　　華　　民　　國　 111　　年　　10　　月　　21　　日
                                      書記官  王秋淑